【裁判字號】    95,簡上,359
【裁判日期】    950814
【裁判案由】    妨害名譽
【裁判全文】
臺灣板橋地方法院刑事判決         95年度簡上字第359號
上  訴  人  乙○○
即  被  告
上列上訴人因妨害名譽案件，不服本院94年度簡字第5442號中華
民國95年3月31日第一審判決（聲請簡易判決處刑案號：94年度
偵字第17860號），提起上訴，本院管轄之第二審合議庭判決如
下：
    主  文
上訴駁回。
    事  實
一、乙○○為臺北縣新莊市○○路270 巷10弄21號「童話故事公
    寓」大廈管理委員會副主任委員，因社區消防管理措施之處
    理與主任委員甲○○發生嫌隙，竟基於散布文字、指摘毀損
    甲○○名譽之故意，於民國94年3 月19日18時許，接續在「
    童話故事公寓」大廈6 部電梯內所張貼之童話故事公寓大廈
    管理委員會開會通知單上書寫「童話社區主委是小偷」、「
    作假帳還叫做表現好無恥」等字句，散布上述文字指摘足以
    毀損甲○○名譽之事。
二、案經被害人甲○○訴請臺灣板橋地方法院檢察署檢察官偵查
    終結聲請以簡易判決處刑。
    理  由
一、訊據被告乙○○固不否認於「童話故事公寓」大廈6 部電梯
    內所張貼之童話故事公寓大廈管理委員會開會通知單上書寫
    「童話社區主委是小偷」、「作假帳還叫做表現好無恥」等
    字句之事實，惟矢口否認有何妨害名譽之犯行，辯稱：伊
    並未指明哪一屆之主委，告訴人係自行對號入座；又童話
    故事社區第九屆區分所有權人會議所為選舉管理委員會委員
    之決議不合法，從而所推選之主任委員亦屬違法而無效，據
    此該社區應無主任委員存在；告訴人甲○○於童話故事社
    區管理委員會召開會議時，公然指陳伊竊取社區消防改善單
    ，事後證明伊並未竊取，伊之行為係為自辯清白所為。而該
    消防改善單實係告訴人拿走，且告訴人擔任主委期間，確有
    做假帳之嫌云云。
二、經查：
（一）上訴人即被告於警詢中自承：『（問：你是否有在童話故
      事社區6 個電梯內所張貼開會通知單上簽寫「童話社區主
      委是小偷」、「作假帳還叫做表現良好」、「無恥」等字
      樣？）確實是我個人用紅色簽字筆所簽寫』、『（問：你
      於何時簽寫「童話社區主委是小偷」、「作假帳還叫做表
      現良好」、「無恥」等字樣？）我於94年3 月18日21時（
      警詢筆錄誤載為93年3 月18日）簽寫5 個電梯內所張貼開
      會通知單上簽寫「童話社區主委是小偷」、「作假帳還叫
      做表現良好」、「無恥」等字樣』、『（問：你為何簽寫
      「童話社區主委是小偷」、「作假帳還叫做表現良好」、
      「無恥」等字樣？）主委甲○○開社區消防會議時當著那
      麼多人面前辱罵我是「小偷」，帳目未知會我和劉永璋，
      所以我對主委甲○○產生不滿，所以才有這種舉動』、「
      （問：主委甲○○於何時在童話故事公寓社區從事主委？
      ）他於92年7 月開始至今」等語（詳94年度他字第5518
      號卷第16頁、第18頁）；於偵查中亦供稱：『（問：是否
      在童話社區開會通知單上以簽字筆寫「童話社區主委是小
      偷」、「作假帳還叫做表現良好」、「無恥」等字語？）
      有』、「（問：為何要張貼上述之言？）因為開管委會會
      議時，甲○○說我偷拿社區的消防改善單，後來查出來不
      是我，我很生氣，所以我才這麼做」、「（問：有何證據
      證明甲○○是小偷以及作假帳？）沒有，那是因為黃先說
      我是小偷，我生氣才張貼這些字句」等語不諱（詳上開偵
      查卷第35-36 頁），且有載有「童話社區主委是小偷」、
      「作假帳還叫做表現好」、「無恥」等字句之童話故事公
      寓大廈管理委員會開會通知單影本6 紙在卷可按，可知被
      告主觀上即認告訴人甲○○係童話故事社區之現任主任委
      員，因與告訴人甲○○就童話故事社區管理委員會消防改
      善單遺失一事發生爭執，心生不滿，始於童話故事社區電
      梯內所張貼之童話故事公寓大廈管理委員會開會通知單上
      書寫「童話社區主委是小偷」、「作假帳還叫做表現好無
      恥」等字句毀謗甲○○。是被告辯稱：伊於電梯公告上所
      書寫之字句並未指明係童話故事社區之何任主任委員，本
      件實係告訴人甲○○對號入座云云，顯係卸責之詞，不足
      採信。至被告雖另辯稱：童話故事社區選舉管理委員會委
      員之決議不合法，所推選之主任委員亦屬違法而無效，故
      該社區並無合法之主任委員云云。然童話故事社區選舉管
      理委員會委員之選舉縱有不合法之情事，亦應循適當之途
      徑解決，於該決議未遭撤銷前，告訴人甲○○仍係童話故
      事社區之主任委員，實無疑義，因之被告上開辯解，亦非
      可採。
（二）其次，被告雖又辯稱：告訴人誣指伊竊取消防改善單，事
      後證明伊並未竊取，伊才罵告訴人係「小偷」、「作假帳
      還叫做表現好無恥」等語，且消防改善單係告訴人竊取，
      告訴人於擔任社區主任委員期間確有作假帳之嫌，伊係出
      於自辯而善意發表言論，不應受罰云云。然按刑法第311
      條規定以善意發表言論，而同條所列舉之4 款法定事由，
      固屬不罰，惟所謂「善意」，係合法化之主觀要素，意指
      行為人之言論發表行為，並非出於不法目的或基於其他具
      有負面評價性之心態而言。而同條第1 款所稱之「自衛、
      自辯或保護合法之利益」者，須善意發表之言論內容，以
      自衛、自辯或保護合法之利益為目的，言論之內容亦應合
      於相當性與必要性之比例原則。查本案被告於童話故事社
      區電梯內所張貼之童話故事公寓大廈管理委員會開會通知
      單上書寫「童話社區主委是小偷」、「作假帳還叫做表現
      良好無恥」等字句毀謗甲○○，該等詞句於客觀上足以貶
      損甲○○之名譽與人格評價，且倘告訴人確有陳稱被告取
      走消防改善單，係小偷等語及有作假帳之情事，被告理應
      循正當法律途徑對告訴人提起告訴，被告捨此正當法律途
      徑不為，而以上開貶損他人人格之言語誹謗甲○○，已難
      認係出於自辯或保護合法權益之相當手段。是被告辯稱其
      所為該當刑法第311 條第1 款之阻卻違法事由云云，要難
      成立。
（三）再者，被告於童話故事社區電梯內所張貼之童話故事公寓
      大廈管理委員會開會通知單上書寫「童話社區主委是小偷
      」、「作假帳還叫做表現良好無恥」等字句，使上開童話
      故事社區之人員就該等內容均得以共見共聞，顯見被告有
      散布於眾之意圖自明。本件事證已臻明確，被告犯行堪以
      認定，應予依法論科。至被告聲請傳喚證人劉永璋到庭作
      證，核無必要，附此敘明。
三、查被告行為後，刑法業於94年2 月2 日修正公布，95年7 月
    1 日起施行，其中與本件有關部分之第2 條、第41條均業已
    修正。按「行為後法律有變更者，適用行為時之法律，但行
    為後之法律有利於行為人者，適用最有利於行為人之法律」
    ，修正後刑法第2 條第1 項定有明文。此條規定係規範行為
    後法律變更所生新舊法律比較適用之準據法，本身尚無新舊
    法比較之問題，於新法施行後，應一律適用新法第2 條第1
    項之規定，為「從舊從輕」之比較，先予敘明。再按本次法
    律變更，比較時應就罪刑有關之共犯、未遂犯、想像競合犯
    、牽連犯、連續犯、結合犯，以及累犯加重、自首減輕暨其
    他法定加減原因（如身分加減）與加減例等一切情形，綜其
    全部罪刑之結果而為比較（最高法院95年5 月23日95年度第
    8 次刑庭會議決議參照）。茲就本件新舊法比較結果說明如
    下：
(一)修正刑法係自95年7 月1 日起施行，在此之前，刑法分則編
    有關罰金刑之貨幣單位係銀元；且依刑法分則編應處罰金者
    ，應適用罰金罰鍰提高標準條例第1 條、第4 條之規定，亦
    即應按各該具體條文制定或修正之時間先後，定其提高之倍
    數。惟被告行為後，刑法施行法增訂第1 之1 條，於95年6
    月14日經總統公布，並自同年7 月1 日起施行；該條規定：
    「中華民國94年1 月7 日刑法修正施行後，刑法分則編所定
    罰金之貨幣單位為新臺幣。94年1 月7 日刑法修正時，刑法
    分則編未修正之條文定有罰金者，自94年1 月7 日刑法修正
    施行後，就其所定數額提高為30倍。但72年6 月26日至94年
    1 月7 日新增或修正之條文，就其所定數額提高為3 倍」。
    亦即自95年7 月1 日起，刑法分則編所定罰金之貨幣單位，
    由原來之銀元改為新臺幣；且94年1 月7 日刑法修正時，刑
    法分則編未修正之條文定有罰金者，自95年7 月1 日起，有
    關罰金之數額提高為30倍。本案被告係犯刑法第310 條第2
    項之誹謗罪，該罪有罰金刑之處罰，且於94年1 月7 日時未
    經修正，依增訂刑法施行法第1 之1 條之規定，其罰金以新
    臺幣為單位，數額應提高30倍。此規定因屬前揭罰金罰鍰提
    高標準條例第一條但書所稱之「法律已依一定比率規定罰金
    或罰鍰之數額或倍數」，自應優先適用，另修正後刑法第33
    條第5 款亦已將罰金刑調整為新臺幣1,000 元以上，以百元
    計算，故依前述標準換算後，本條項罰金刑度部分已變更為
    「新臺幣30,000元以下，新臺幣1,000 元以上」，然依被告
    行為時之刑罰法律，即罰金罰鍰提高標準條例第1 條前段及
    修正前刑法第33條第5 款規定之罰金最低額銀元1 元計算，
    該罪之罰金刑最高為銀元1,000 元，最低額為銀元1 元，若
    換算為新臺幣，最高額雖與新法同為新臺幣30,000元，然最
    低額僅為新臺幣3 元。因此，比較上述修正前、後之刑罰法
    律，自以被告行為時關於科處罰金刑之法律較有利於被告。
(二)另刑法第41條第1 項前段有關易科罰金折算標準之規定，95
    年7 月1 日起施行之新刑法修正為：「犯最重本刑為五年以
    下有期徒刑以下之刑之罪，而受六個月以下有期徒刑或拘役
    之宣告者，得以新臺幣一千元、二千元或三千元折算一日，
    易科罰金」，而依修正前同條項（「得以銀元一元以上三元
    以下折算一日，易科罰金」）及修正前罰金罰鍰提高標準條
    例第2 條（現已刪除）規定，就其原定數額提高為100 倍折
    算1 日，則係以銀元100 元至300 元折算1 日，經折算為新
    臺幣幣值後，以新臺幣300 元至900 元折算1 日。是比較修
    正前後之易科罰金折算標準，自以行為時即修正前之規定，
    較有利於被告。
(三)綜上，前揭刑法施行法第1 條之1 之增訂及刑法第33條第5
    款之修正，乃係刑法分則編各罪所定罰金刑之刑罰法律效果
    之變更，前揭刑法第41條第1 項前段規定之變更，乃係科刑
    規範事項之變更，自應依刑法第2 條第1 項規定，為新舊法
    之比較，而經比較新舊法之結果，修正後之規定並未對被告
    較為有利，是應整體適用行為時即修正前之刑法第41條第1
    項前段及罰金罰鍰提高標準條例第1 條前段、第2 條等規定
    ，合先敘明。
四、核被告乙○○所為，係犯刑法第310 條第2 項之誹謗罪。原
    審以被告罪證明確，適用刑法第310 條第2 項、第41條第1
    項前段、罰金罰鍰提高標準條例第1 條前段、第2 條，並審
    酌被告犯罪之動機、目的、手段、對告訴人甲○○名譽所生
    損害程度及犯後態度等一切情狀，量處拘役20日，並諭知易
    科罰金之折算標準，經核認事用法均無違誤，量刑亦屬妥適
    （前述法律修正後應比較新舊法之情形，原審雖未及比較，
    然經比較結果，應適用舊法之規定，並無不當，自毋庸撤銷
    原審判決），被告上訴指摘原判決不當，為無理由，應予駁
    回。
據上論斷，應依刑事訴訟法第455 條之1 第1 項、第3 項、第36
8 條，判決如主文。
本案經檢察官涂永欽到庭執行職務。
中    華    民    國    95    年    8     月    14    日
                  刑事第十八庭  審判長法  官
                                      法  官
                                      法  官
以上正本證明與原本無異
不得上訴。
                                      書記官
中    華    民    國    95    年    8     月    14    日
附錄本案論罪科刑法條全文:
刑法第310條：
意圖散布於眾，而指摘或傳述足以毀損他人名譽之事者，為誹謗
罪，處1年以下有期徒刑、拘役或500元以下罰金。
散布文字、圖畫犯前項之罪者，處2 年以下有期徒刑、拘役或
1,000 元以下罰金。
對於所誹謗之事，能證明其為真實者，不罰。但涉於私德而與公
共利益無關者，不在此限。


司法院資訊處製作；財團法人民間司法改革基金會備份。
